臺灣基隆地方法院刑事判決　　　　　　　　　　　　　九十一年度訴字第二四四號
　　公　訴　人　臺灣基隆地方法院檢察署檢察官
　　被　　　告　戊○○
右列被告因詐欺案件，經檢察官提起公訴（九十年度偵字第五０三一號），本院判決
如左：
    主      文
戊○○無罪。
    理      由
一、公訴意旨略以：被告戊○○於民國九十年四月在基隆安泰徵信社擔任副總經理職
    務期間，不思以正當手段賺取金錢，竟意圖為自己不法之所有，基於概括之犯意
    ，先於九十年四月十二日夜間某時許，指派一名年籍不詳之林姓成年女子，前往
    基隆長庚醫院地下室餐廳與告訴人甲○○簽訂契約，雙方約定以新臺幣（下同）
    十萬元之代價，由安泰徵信社負責為告訴人調查其前男友之相關事項，該名林姓
    女子並向告訴人保證能使告訴人與其前男友恢復原來之關係，告訴人因而陷於錯
    誤，陸續給付現金二萬、三萬元，嗣更於九十年五月八日，在被告指派之不詳姓
    名年籍成年男子帶領下，前往萬家福股份有限公司基隆分公司，使用其所有匯通
    銀行信用卡一張（卡號：0000000000000000號）、聯邦銀行信
    用卡二張（卡號：0000000000000000號、000000000
    0000000號），分別以刷卡消費二萬零一百四十五元、三萬零三百三十六
    元（共計五萬零四百八十一元）之方式抵付餘款。嗣告訴人付訖十萬元之款項之
    後，林姓女子復聲稱被告就此類徵信案件較有經驗，並稱該案已移交被告辦理，
    被告旋出面與告訴人接洽，向告訴人稱此類案件尚須酌收報酬八萬五千元，嗣並
    經告訴人如數給付被告，詎被告於款項收訖後，除僅查知告訴人前男友之聯絡電
    話及為告訴人錄製得告訴人前男友過馬路之Ｖ八影帶乙捲以外，並未依約完成工
    作，被告總計以前述之方式向告訴人詐得金額十八萬五千四百八十一元。九十年
    六月二十五日左右，告訴人向被告詢問未完成委託事務之原因，被告復承前之概
    括犯意，先向告訴人訛稱該案進度係因告訴人曾透過電話與其前男友聯絡而遭破
    壞，要求告訴人支付七十萬元以解決此事，再向告訴人詐稱其可以二十萬元之代
    價，代告訴人向其前男友拿錢，告訴人因此而再度陷於錯誤，先於九十年七月二
    十七日，在被告指派之二名不詳姓名年籍成年男子之陪伴下，前往寶島商業銀行
    ，分別辦理四十萬元之信用貸款（帳號：00000000000000號）、
    十萬元之救急金（帳號：00000000000000號）；再於九十年八月
    二日在被告所指派不詳姓名年籍一男一女成年人之陪伴下，前往臺北華曜旅行社
    公司，再度使用上開匯豐銀行信用卡及匯通商業銀行信用卡（卡號：00000
    00000000000號），分別以刷卡消費九萬九千元、三萬九千六百元（
    共計十三萬八千六百元）之方式抵付價款；嗣並將前述寶島銀行存簿二本、印章
    一個及提款卡一張交與被告指派之前揭男女，由被告與不詳姓名年籍之成年人分
    別於九十年八月七日、八月八日陸續自前述帳戶內提領現金四十九萬九千八百零
    一元；九十年八月九日告訴人之母應告訴人之請求，將二十九萬九千元分二次共
    匯入告訴人臺灣銀行帳戶（帳號：000000000000號）內後，告訴人
    復將其金融提款卡交與被告，由被告與不知情之丙○○及另一名不詳姓名年籍之
    成年男子先後於九十年八月十日、八月十三日，以告訴人之上開金融提款卡提領
    現金共計三十一萬元，被告則總計以上述方式向告訴人詐得金額九十四萬八千四
    百零一元，因認被告涉犯刑法第三百三十九條第一項之詐欺取財罪嫌云云。
二、按犯罪事實應依證據認定之，無證據不得推定其犯罪事實；又不能證明被告犯罪
    者，應諭知被告無罪之判決，刑事訴訟法第一百五十四條、第三百零一條第一項
    分別定有明文。而事實之認定，應憑證據，如未發現相當證據或證據不足以證明
    ，自不能以推測或擬制之方法，為裁判基礎（最高法院四十年臺上字第八六號判
    例）。再認定不利於被告之事實，須依積極證據，苟積極證據不足為不利於被告
    事實之認定時，即應為有利於被告之認定，更不必有何有利之證據（最高法院三
    十年上字第八一六號判例）；又所謂「積極證據足以為不利被告事實之認定」係
    指據為訴訟上證明之全盤證據資料，在客觀上已達於通常一般之人均不致於有所
    懷疑，而得確信被告確曾犯罪之程度，若未達到此一程度，而有合理懷疑之存在
    時，即無從為有罪之認定（最高法院七十六年臺上字第四九八六號判例）。再按
    告訴人之告訴，係以使被告受刑事訴追為目的，是其陳述是否與事實相符，仍應
    調查其他證據以資審認（最高法院五十二年臺上字第一三００號判例可資參照）
    。又按刑法第三百三十九條第一項詐欺罪之成立，以意圖為自己或第三人不法之
    所有，以詐術使人將本人或第三人之物交付為要件，若行為人所用方法，不能認
    為詐術，亦不致使人陷於錯誤，則不得遽以該罪相繩（最高法院四十六年度臺上
    字第二六０號判例可資參照）。
三、訊據被告堅詞否認有何公訴人所指前述犯行，辯稱：伊確曾接受告訴人委託，為
    告訴人辦理徵信業務，並分別以現金及使用告訴人提款卡之方式，向告訴人收取
    徵信價款，然伊並無詐騙告訴人之行為等語。公訴人認被告涉犯詐欺犯行，則係
    以「被告前開犯行，業據告訴人指述歷歷，並據證人丙○○、丁○○結證屬實，
    且有聯邦商業銀行信用卡中心九十一年三月十九日（九一）聯信卡字第０００六
    一號函暨附件、匯通商業銀行股份有限公司九十一年三月七日（九一）匯通卡授
    字第０一二號函暨附件、告訴人臺灣銀行帳戶（帳號000000000000
    號）存摺交易明細表、告訴人如事實欄所述信用卡四張證反面影本、告訴人寶島
    商業銀行帳號00000000000000號、0000000000000
    0號存簿暨提款卡影本、告訴人匯豐銀行信用卡九月份消費對帳單、告訴人匯通
    商業銀行信用卡八月份消費往來明細表各一份，ＡＴＭ自動提款機翻拍影像二紙
    在卷可稽」；再者，「證人丁○○證稱：伊從九十年七月十九日起至八月二十日
    止在基隆安泰徵信社擔任會計工作，印象中並未經手過告訴人之委託書，但曾經
    手過被告繳回從告訴人處所收之款項共三、四次，繳回時被告有告知伊告訴人之
    委託書編號，供伊登帳，伊記得告訴人繳回之款項大約十萬元等語，證人及安泰
    徵信社管理處副處長乙○○在警訊中亦證稱：委託書是一式三份，紅聯交給客戶
    自行保管，黃聯由承辦人自行保管，白聯交管理處作登錄，但是管理處並未登錄
    收到告訴人之委託書等語。衡情，若被告確實係依據告訴人之委託完成徵信業務
    ，並收迄款項，即應依安泰徵信社之管理機制，將委託書交回安泰徵信社管理處
    登錄列管，並將所收之款項交給會計入帳，惟其既坦承使用告訴人所交付之提款
    卡於存簿提領現金約六十多萬元，卻未依照安泰徵信社之管理機制處理告訴人之
    委託案件，亦未將委託書及所收款項繳回公司，復無法提出告訴人委託書自圓其
    說，足證其係為自己不法之所有，基於概括之詐欺犯意，連續向告訴人詐取前述
    款項」等情詞為其論據。經查：
(一)告訴人之告訴係以使被告受刑事訴追為目的，告訴人與被告間，利害相反，關係
    對立，是自不得僅憑告訴人之指述，即遽論被告於罪，惟告訴人指述之真實性，
    若有其他證據可資補強，而得以認定告訴人之指述與事實相符者，則其仍不失為
    認定被告有罪之證據之一。準此，雖被告施用詐術使告訴人交付財物之情節，迭
    經告訴人於偵查中及本院調查、審理時指訴歷歷，然除有其他積極證據得以補強
    之外，本院尚無從單憑告訴人之指述，即遽為對被告不利之推認，合先敘明。
  (二)訊之被告固坦承告訴人曾以交付現金或交付臺灣銀行金融提款卡任被告提領項款
    之方式，繳交徵信報酬等事實不諱，核其情節，與告訴人此部分之指述相符，且
    據證人丙○○即曾為被告持告訴人金融卡提領項款之基隆安泰徵信社前職員到庭
    證述明確，並有ＡＴＭ自動提款機翻拍影像二紙及告訴人臺灣銀行帳戶（帳號0
    00000000000號）存摺交易明細表乙件在卷可按，堪認被告確曾收受
    告訴人繳交之現金及持告訴人之臺灣銀行金融提款卡提領項款三十一萬元無訛。
    然則，被告前後向告訴人收取之款項，除前述部分以外，皆為被告所否認，且均
    因僅有告訴人之指述而無其他事證，而欠明確，蓋卷附之聯邦商業銀行信用卡中
    心九十一年三月十九日（九一）聯信卡字第０００六一號函暨附件、匯通商業銀
    行股份有限公司九十一年三月七日（九一）匯通卡授字第０一二號函暨附件、香
    港上海匯豐銀行有限公司臺北分行九十一年二月二十一日（九一）港匯銀卡字第
    ０二０五０號函暨附件、聯邦銀行、匯通商業銀行、香港上海匯豐銀行之信用卡
    影本、匯豐銀行信用卡九月份消費對帳單、匯通商業銀行信用卡八月份消費往來
    明細表等文件，至多僅能說明告訴人確實持有前揭信用卡，並確實曾有刷卡消費
    二萬零一百四十五元、三萬零三百三十六元、九萬九千元、三萬九千六百元之紀
    錄等事實；告訴人寶島商業銀行帳號00000000000000號、000
    00000000000號存簿暨提款卡影本等文件，則僅能說明告訴人曾分別
    向寶島銀行辦理四十萬元之信用貸款（帳號：00000000000000號
    ）、十萬元之急救金（帳號：00000000000000號），嗣所貸款項
    共計經提領四十九萬九千八百零一元之事實，然則，細稽前揭文件所載內容，並
    無從窺見告訴人提領款項後之金錢流向，參之信用貸款、急救金、預借現金及信
    用卡交易，均為現階段社會上之交易常態，則告訴人之前開刷卡消費或信用貸款
    ，是否皆係因交付被告徵信費用而生，已屬有疑；再者，基隆安泰徵信社除以收
    受現金或客戶開立之支票等方式以充作徵信報酬以外，並無其他費用收取方式等
    節，亦分據證人丙○○、郭玉玲、丁○○即基隆安泰徵信社之前職員於本院調查
    時到庭結證屬實，則告訴人所稱以刷卡消費方式抵付徵信報酬乙節，亦足以令人
    心生疑竇；此外，告訴人復無從提出確實收據以供本院查考，則本院自難率憑告
    訴人之前開指述，即驟認被告確實曾以刷卡消費以抵帳之方式，或先要求告訴人
    向寶島銀行申辦信用貸款、急救金，再請告訴人交付存摺、提款卡後自行提領之
    方式，使告訴人交付如前所述之金額。
  (三)雖告訴人曾交付現金及臺灣銀行金融提款卡任被告提領項款三十一萬元乙節屬實
    ，已如前述，然告訴人交付金錢與被告之原因為何？被告有無施用詐術使告訴人
    陷於錯誤？又縱使被告確曾施用詐術，告訴人交付金錢之行為，與被告施用術之
    行為間，有無關聯？其間有無因果關係？凡此，均與本案被告被訴之詐欺罪名能
    否成立息息自關，是除告訴人與被告間有無金錢交付之事實以外，此亦為本案所
    應詳為審究之點。查公訴人係以證人丁○○及乙○○之證詞為據，而認被告並未
    將告訴人所給付之價金如數繳交公司，亦未依基隆安泰徵信公司之內部規定將告
    訴人之案件提報列管，又無從提出告訴人之委託書以自圓其說，顯見被告主觀上
    有為自己不法所有之意圖及詐欺之故意，客觀上有詐騙告訴人，使告訴人交付財
    物之行為。然查：證人乙○○屢經本院合法傳喚而未到庭應訊。惟證人丁○○即
    基隆安泰徵信社之前職員於本院調查時到庭結證稱：「甲○○（告訴人）確曾經
    委託我們公司幫她徵信，我會對她特別有印象是因為她來過公司好幾次，而且，
    我常常收到她繳的錢，錢是被告拿來給我的，也是他告訴我被害人委託書的編號
    ，我確定有看過甲○○這件委託書，但對內容沒有印象．．．我不記得將委託書
    寄回公司之情形．．．」（詳見本院九十一年五月十六日之訊問筆錄），由證人
    丁○○證述之情節以觀，證人丁○○雖對告訴人委託書之內容及有無依公司規定
    繳回管理處乙節已無印象，然告訴人委託被告徵信之初，確曾與被告簽訂委託書
    ，且被告亦曾依基隆泰徵信社之機制，將委託書一式三份中之一份交由證人丁○○收存無訛，是公訴人認被告既未將告訴人委託書交付公司，亦未將收受款項繳
    回公司，顯見被告確曾基於為自己不法所有之意圖，對告訴人詐騙錢財之論據，
    即屬無據；況且，被告是否確實依循公司內部管考機制運作與被告究否曾有對告
    訴人施用詐術之行為，要屬二事，彼此間亦欠缺必然之關聯性，被告是否曾施用
    詐術乙節，自仍待搜集相關事證以資審認，是縱使被告未確實按照公司內部之管
    考機制列管告訴人委託案件，然此亦非可當然推導出被告曾對告訴人施用詐術之
    結論；再者，刑法第三百三十九條所規範之詐術行為，乃指客觀上足以令人因而
    陷於錯誤之欺罔手段，至男女交往能否長久，端賴雙方當事人之相處態度、生活
    習慣等價值觀而定，第三人至多僅能提供精神上之助力、建言、祝福或從旁協助
    撮合爾，已然分手之男女雙方能否復合，最終仍須視當事人雙方之態度而定，要
    非旁觀之第三者所能左右置喙，而告訴人為一具有辨別事理之成年女子，對此節
    自必有所認知，始符常情，是不論被告對告訴人之承諾為何，被告與告訴人約定
    之工作內容為何，然究其實質，亦僅係民事債務履行與否之問題，核其情節，尚
    與施用詐術以詐騙錢財之情況有間，苟強以刑事制裁介入民事契約之履錢過程，
    其結果不僅有違刑罰保留原則，甚將戕害及意思自由之民法立制精神；又被告雖
    無從提出告訴人委託書以自圓其說，然則，被告本即無自證無罪之義務，既查無
    證據足認被告有何施用詐術使告訴人陷於錯誤並進而交付財物之行為，即應為有
    利於被告之認定，尚不能僅因被告無從舉證，即推認被告客觀上必有施用詐術之
    行為，主觀上必有不法所有意圖及詐欺故意。
四、綜上研析，告訴人交付現金及臺灣銀行金融提款卡任被告提領三十一萬項款乙節
    ，雖查有實據，然告訴人交付前揭錢財與被告之原因事實為何？被告曾否施用詐
    術使告訴人陷於錯誤，並進而交付前揭財物？凡此，除告訴人之指述外，均無積
    極證據足資證明，既無積極證據足認被告有何施用詐術使告訴人交付財物之行為
    ，亦無積極證據可認被告主觀上有何不法所有之意圖，本院究難單憑與被告有利
    害關係之告訴人單一指述，即遽指被告確涉本起詐欺犯行。此外，復查無其他積
    極證據足認被告確有公訴人所指之詐欺犯行，既不能證明被告犯罪，自應為被告
    無罪之諭知，以昭審慎。
據上論斷，應依刑事訴訟法第三百零一條第一項，判決如主文。
本案經檢察官李辛茹到庭執行職務。
中      華  民      國      九十一      年      八      月    十六  日
                                臺灣基隆地方法院刑事第三庭
                                    審判長  法  官  陳志祥
                                            法  官  何怡
                                            法  官  王慧惠
右正本證明與原本無異。
對於本件判決如有不服，應於收受送達後十日內，向本院提出上訴書狀，上訴於臺灣
高等法院，並按他造當事人之人數附具繕本。
                                            書記官  陳俊德
中      華      民      國      九十一      年      八      月    二十  日
